臺灣桃園地方法院民事判決　　　　　 94年度保險簡上字第6號
上　訴　人　丙○○
訴訟代理人　丁○○
被上 訴 人　遠雄人壽保險事業股份有限公司
法定代理人　戊○○
訴訟代理人　乙○○
上列當事人間請求給付保險金事件，上訴人對於中華民國94 年2
月3日本院桃園簡易庭93年度桃保險簡字第16 號第一審判決提起
上訴，經本院於中華民國94年9 月15日言詞辯論終結，判決如下
：
    主  文
上訴駁回。
第二審訴訟費用由上訴人負擔。
    事  實
甲、上訴人方面
壹、聲明：
一、原判決廢棄。
二、被上訴人應給付上訴人新臺幣（下同）35萬元。
貳、陳述：除與原判決記載相同者，茲引用之外。補稱：
一、上訴人於民國92年3 月1 日在家中跌倒後，即於當日至甲○
    ○○○○就診，經診斷為腰椎、脊椎、軀幹挫傷，嗣上訴人
    之右手出現酸痛、麻痺現象，上訴人初以為係血路不通、筋
    路錯疊，乃以民俗療法為筋絡疏通，惟右手仍時覺酸麻，晚
    上難以入眠，於92年6 月間至敏盛綜合醫院（下稱敏盛醫院
    ）就診，並因先前均係採中式療法，且就醫時間拖延甚久，
    上訴人恐敏盛醫院之醫師責難，乃自稱係於92年5 月份轉身
    扭到（上訴人於敏盛醫院填寫傷病初發時間之91年7 月18日
    係誤填），經該院醫師詳細檢查告知後，上訴人始知悉前開
    酸痛、麻痺現象，係因上訴人之頸椎第6 節、第7 節椎間盤
    （軟骨）突出壓迫神經根所致，須作併骨融合手術，將突出
    軟骨切除，裝設人工軟骨，上訴人旋於92年7 月4 日進行手
    術，並間接造成殘廢。且上訴人若非因前揭意外跌倒，而僅
    係腰傷，自不致導致前揭病症。
二、上訴人自88年3 月23日起至92年3 月23日止，向被上訴人投
    保「遠雄團體傷害保險契約」（下稱系爭團體傷害保險）並
    繳付保險費，惟被上訴人僅告知如遭遇死亡及殘廢均可請求
    給付保險金，郤未檢附系爭團體傷害保險契約書予上訴人，
    且被上訴人顯明知敏盛醫院規定病患須復健半年即180 日以
    上，始可認定其殘廢程度，竟於上訴人因本件意外導致傷殘
    ，依系爭團體傷害保險契約之約定請求給付殘廢保險金（下
    稱系爭保險金）35萬元時，辯稱上訴人之身體狀況須於92年
    8 月27日經診斷達到殘廢等級之標準，方符合理賠條件，引
    據系爭團體傷害保險契約第16條之約款而規避其理賠責任，
    其所為自與公平交易及誠信有違。況依常理判斷，人之身體
    狀況經復健後，應會越來越好，而上訴人於發生本件保險事
    故，經半年之復健後，仍經醫師判定符合殘廢標準，足認上
    訴人於92年8 月27日時，應確已符合系爭團體傷害保險契約
    附表所定之殘廢等級標準，被上訴人即不得任意拒絕系爭保
    險金。
三、況查，系爭團體傷害保險契約第16條約定「‧‧‧自意外傷
    害事故發生之日起180 日以內致成附表1 所列28項殘廢程度
    之一者，本公司給付殘廢保險金。」其所謂「致成」，即「
    導致成為」之意，此與「認定」之文義自有不同，且上開約
    款並未約定該項殘廢須經醫師於意外傷害事故發生日起180
    天內予以判定。是卷附被上訴人93年3 月17日團行第930317
    號通知之說明欄第4 項認為本件保險事故應於發生之日起
    180 天以內經「認定」為殘廢，即認為須經門診復健半年以
    上並鑑定後，方可認定為殘障，領有殘障手冊，始符合系爭
    保險金給付條件之說，自有未洽。又，上訴人於92年7 月4
    日所進行之頸椎手術，係因前揭92年3 月1 日發生之意外事
    故所致，自仍符合上開約款所約定180 日以內之條件，是被
    上訴人辯稱上開頸椎手術所遺留之障礙非發生於系爭團體傷
    害保險契約之有效期間，不在其承保範圍之說，自係以文字
    遊戲規避其理賠責任。
四、另查，上訴人固曾因腰傷痼疾而於91年7 月18日至甲○○○
    ○○就診，嗣於92年3 月1 日再至該診所就診時，該診所於
    該日病歷紀錄雖記載「腰挫傷已久近日又作甚坐立難安」，
    惟其中「近日」應為「今日」之誤寫，嗣經上訴人向該診所
    反映，獲告其已將紀錄轉至健保局，無法再修改等語。且上
    訴人該項腰傷痼疾並未壓迫手部神經，自非造成上訴人前開
    殘廢之原因；被上訴人不應以上訴人過去就醫之紀錄，率指
    上訴人之殘廢係因疾病而非意外所致。
五、綜上，本件上訴人之殘廢實合於系爭團體傷害保險契約第16
    條所約定之條件，被上訴人即應如數給付系爭保險金35萬元
    予上訴人收受。原審認事用法自有違誤，爰聲明請求判決如
    前揭上訴聲明所示等語。
參、證據：除援用第一審所提證據外，補提中興人壽團體傷害保
    險要保書、甲○○○○○診斷證明書、敏盛醫院診斷證明書
    、中華民國身心障礙手冊、系爭團體傷害保險契約書（節本
    ）及附表（殘廢程度表）、被上訴人93年3 月17日團行字第
    930317號函、上訴人之勞工保險被保險人投保資料表（均為
    影本）各1件為證。
乙、被上訴人方面
壹、聲明：
    上訴駁回。
貳、陳述：除與原判決記載相同者，茲引用之外。補稱：
一、因系爭團體傷害保險契約係屬團體保險，是被上訴人依約係
    交付保險卡予上訴人執持，並將系爭團體傷害保險契約書置
    於上訴人所屬投保單位，是上訴人指稱被上訴人未曾交付系
    爭團體傷害保險契約書之說，與事實不符。
二、次查，
（一）上訴人固指稱本件殘廢保險事故係發生於92年3 月1 日，
      尚在系爭團體傷害保險契約於92年3 月23日（被上訴人誤
      載為同年月5 日）終止前發生。惟上訴人以上開保險事故
      為據而請求被上訴人給付系爭保險金，仍須符合：（一）
      上訴人於92年3 月1 日確發生其所指前揭跌倒之情事，（
      二）自該日起算180 日即於92年8 月27日前，上訴人之身
      體狀況已達系爭團體傷害保險契約附表所定第4 級第16項
      （即脊柱永久遺留顯著運動障礙）之殘廢等級，（三）上
      訴人之該項殘廢係因前揭92年3 月1 日之跌倒所致等要件
      。上訴人並應就該項要件事實負舉證責任。
（二）上訴人自陳其於92年3 月1 日第1 次至甲○○○○○就診
      ，並稱於敏盛醫院所載其傷病初發時間之91年7 月18日係
      誤填。惟查，上訴人於甲○○○○○之病歷資料業已載明
      上訴人於91年7 月18日即有就診紀錄，是上訴人上開誤載
      之說，顯有不實。參以上訴人於原審93年10月11日言詞辯
      論期日當庭陳稱本件保險事故係「返家途中跌倒」，於93
      年12月2 日言詞辯論期日則當庭陳稱係「在家中跌倒」，
      惟其於92年6 月間至敏盛醫院就診時，卻未向該院醫師告
      知曾跌倒，反稱係在1 個月前（即92年5 月）轉身扭到，
      嗣於本件審理時，始辯稱係因「怕被責罵，所以才說92
      年5 月份才這樣」等語；其說詞顯違一般經驗法則。且經
      細繹卷附甲○○○○○之上訴人92年3 月1 日病歷係記載
      「腰挫傷，近日又作甚，坐立難安」，亦無上訴人所指「
      跌倒」之情形。是上訴人究否發生其所指於92年3 月1 日
      跌倒之情事，實非無疑。
（三）且依原審卷附敏盛醫院93年10月22日之回函所載，即知上
      訴人於92年8 月27日之身體狀況並不符合系爭團體傷害保
      險契約附表所定第4 級第16項之殘廢等級標準。且依卷附
      敏盛醫院之病理紀錄所載，造成上訴人前揭殘廢之因素似
      有痛風、於92年5 月間之轉身跌倒、於前揭92年7 月4 日
      手術之遺留障礙等項（該等原因除與系爭團體傷害保險契
      約所約定意外係指「非因疾病引起之外來突發事故」之要
      件不符外，其發生時間並係在系爭團體傷害保險契約效力
      終止後），自無法判定上訴人現在身體狀況係其所稱前揭
      92 年3月1 日之跌倒所致。則上訴人現固有輕度肢障，惟
      此與系爭團體傷害保險契約書附表所定殘廢等級之認定並
      無涉，故本件訴訟與上訴人前揭「致成」、「認定」之契
      約條款解釋並無關係，上訴人所指容有誤會。
（四）另本件上訴人之殘廢原因，係因其胸椎、腰椎之前後屈及
      左右屈等二種活動在生理範圍2 分之1 以下所致，是亦與
      其所指頸柱所受傷害無涉。該項殘廢原因顯係其腰傷痼疾
      所致。是被上訴人據以拒絕給付系爭保險金，自非無理。
三、綜上，本件不論有無上訴人所指前揭92年3 月1 日之跌倒情
    事，均因上訴人殘廢之原因係因前揭疾病，而非其所指前揭
    92年3 月1 日發生之意外事故所致，且其原因非發生於系爭
    團體傷害保險契約之有效期間內，被上訴人依約即無給付系
    爭保險金之義務，上訴人請求被上訴人給付系爭保險金自無
    理由。原審判決駁回上訴人之請求，自無違誤之處，爰聲明
    請求駁回上訴人之上訴等語。
參、證據：除援用第一審所提證據外，補提敏盛醫院之法院來函
    回覆稿2 件，本件93年10月11日、93年12月2 日言詞辯論筆
    錄、敏盛醫院護理紀錄各1 件（均影本）為證。
丙、本院依職權函敏盛醫院，詢問該院何以判定上訴人於92年8
    月27日及之前之身體狀況未達脊柱永久遺留顯著運動障礙，
    於92年12月17日則判定已達上開障礙程度？及上訴人之脊柱
    運動障礙情形是否合於前揭殘廢程度表註10之認定標準？另
    函甲○○○○○提供上訴人自91年7 月18日起迄今至該診所
    就診之病歷資料。
    理  由
一、本件上訴人起訴主張：上訴人前曾向被上訴人投保系爭團體
    傷害保險契約，上訴人並已依約繳付保險費予被上訴人收受
    。嗣上訴人於92年3 月1 日因意外傷害致成殘廢，經敏盛醫
    院判定殘障程度之級數標準符合系爭團體傷害保險契約條款
    附表所列第4 級第16項之殘廢給付標準，上訴人即依系爭團
    體保險契約第16條之約定，請求被上訴人給付系爭保險金35
    萬元，詎被上訴人竟以其依法不負系爭保險金之給付責任為
    由，拒絕給付系爭保險金。爰本於系爭團體傷害保險契約之
    法律關係，依保險法第131 條之規定，請求被上訴人給付系
    爭保險金35萬元。並提出系爭團體傷害保險契約書（節本）
    及附表（殘廢程度表）、敏盛醫院診斷證明書、甲○○○○
    ○診斷證明書、亞太中醫損傷治療所證明書暨整復推拿收據
    明細表、中興人壽團體傷害保險要保書、中華民國身心障礙
    手冊、被上訴人93年3 月17日團行字第930317號函、上訴人
    之勞工保險被保險人投保資料表各1 件、敏盛醫院病歷報告
    2 紙為證。
二、被上訴人則以：按系爭團體傷害保險契約第16條約定：「被
    保險人（即本件上訴人）於本契約有效期間內遭受第三條約
    定的意外傷害事故，自傷害事故之日起一百八十天以內致成
    附表一所列二十八項殘廢程度之一者，本公司給付殘廢理賠
    金。」本件上訴人固稱其於92年3 月1 日發生跌倒意外致頸
    椎受傷，據以指稱其係在系爭團體傷害保險契約效力存續中
    之92年3 月1 日發生該契約第16條所約定之保險事故，惟上
    訴人以上開主張為據而請求被上訴人給付系爭保險金，仍須
    符合上訴人確於92年3 月1 日發生其所指前揭跌倒之意外事
    故，且上訴人之身體因而自該意外事故發生日起算180 日（
    即於92年8 月27日）內殘廢，其殘廢等級已達系爭團體傷害
    保險契約附表所定第4 級第16項即脊柱永久遺留顯著運動障
    礙之殘廢等級等要件，被上訴人始應依約給付系爭保險金，
    且上訴人應就該項要件事實負其舉證責任等語，資為抗辯。
三、本件上訴人起訴主張其與被上訴人曾訂定系爭團體傷害保險
    契約，嗣上訴人於92年3 月1 日至甲○○○○○就診，另於
    92年6 月間至敏盛醫院就診等情，業據上訴人提出系爭團體
    傷害保險契約（節本）及附表即系爭殘廢程度表、甲○○○
    ○○診斷證明書、敏盛醫院診斷證明書各1 件為證，並為被
    上訴人所不爭執，並經本院依職權向甲○○○○○、敏盛醫
    院函調上訴人至各該醫療院所就醫之相關病歷資料，核閱屬
    實無訛，自堪信為真實。另被上訴人主張上訴人係於88年3
    月23日向其投保系爭團體傷害保險契約，保單號碼00000000
    00號，保險契約存續期間係自88年3 月23日起至92 年3月23
    日止，並因上訴人屆期未續約，系爭團體傷害保險契約於92
    年3 月23日因期滿而終止等情，亦據被上訴人提出與所述相
    符之系爭團體傷害保險契約之要保書、信用卡被保人明細資
    料、系爭團體傷害保險契約書各1 份為證，並為上訴人所不
    爭執，是被上訴人上開主張亦堪信屬實。
四、惟上訴人指稱其於92年3 月1 日發生跌倒意外事故後，即至
    甲○○○○○就診，嗣因改採中醫民俗療法而未再至該診所
    就診，惟因其右手仍時覺酸麻，晚上難以入眠，乃再於92年
    6 月間至敏盛醫院就診，並因先前採中式療法，時間拖延甚
    久，恐遭該院醫師責罵，乃隱匿實情而向看診醫院告稱係於
    1 個月前即同年5 月間發生上開跌例事故等語，則為被上訴
    人所否認，被上訴人並以前揭情詞置辯。是本件應審究之爭
    點為：（一）上訴人所指前揭跌倒之意外事故，是否確發生
    於92年3 月1 日，致使上訴人之頸椎受傷而發生本件保險事
    故？（二）被上訴人依系爭團體傷害保險契約所承保之保險
    事故是否已發生？被上訴人是否應對上訴人負給付系爭保險
    金之責任？爰分論如下：
五、按當事人主張有利於己之事實者，就其事實有舉證之責任，
    民事訴訟法第277 條前段定有明文。又「民事訴訟如係由原
    告主張權利者，應先由原告負舉證之責，若原告先不能舉證
    ，以證實自己主張之事實為真實，則被告就其抗辯事實即令
    不能舉證，或其所舉證據尚有疵累，亦應駁回原告之請求」
    ，業經最高法院著有17年上字第917 號判例，可資參照。本
    件上訴人指稱其於92年3 月1 日發生前揭跌倒意外，致其頸
    椎受傷而發生本件保險事故，上訴人並於當日即至甲○○○
    ○○就診等情，既為被上訴人所否認，則依上引法文判例所
    示意旨，自應由上訴人就此有利於己之事實負其舉證責任。
    經查，
（一）上訴人係於91年7 月18日至甲○○○○○初診，主訴為「
      腰挫傷，一月前（工作時）不慎跌倒」、「腰痠痛時作、
      坐著仍痠痛、肌腱疼痛」、「坐站稍久即疼痛，肌腱緊繃
      ，按之即疼」，經醫師診斷為「疑似腰挫傷」，上訴人其
      後並因上開腰疼等症狀而於同年7 月29日、9 月9 日、11
      月20日數次回診，其中於7 月29日回診之病歷紀錄並記載
      「腰挫傷，1 月前不慎跌倒，腰椎酸痛稍緩，昨日晨起頸
      扭傷，酸軟疼痛感仍存，肌腱緊繃偶作」等語。嗣上訴人
      固曾於92年3 月1 日再至該診所看診，惟其病歷資料卻僅
      記載「腰挫傷已久，近日又作甚，坐立難安，腰酸痛時作
      ，俯仰難作，緊繃僵硬時作，（脈）浮弦澀代」、「轉動
      時緊繃僵硬」等語，並無任何一語提及上訴人於該日曾發
      生其所指跌倒意外，並致其頸椎受傷之情形。且上訴人嗣
      於同年3 月13日回診時，其病歷紀錄仍僅記載上開酸痛等
      症狀稍緩，惟稍使力即痠疼又作等語，仍無隻字片語記載
      上訴人所指上開跌倒意外之情形。此參卷附甲○○○○○
      之上訴人病歷紀錄（附於本件卷第61頁以下）所載，即明
      。
（二）另查，上訴人係於92年7 月24日再至甲○○○○○就診時
      ，始提及上開頸椎軟骨時作手麻之情形，此參其該日病歷
      紀錄記載「腰挫傷已久，近日又作甚，腰酸痛時作時緩，
      稍彎腰即酸軟不適，拘急不適時作，6 月初至西醫手術頸
      椎軟骨綴補6.7 椎，時作手麻作甚」。另上訴人於93年2
      月26日至該診所就診之病歷紀錄除記載上開西醫手術頸椎
      軟骨綴補6.7 椎外，更記載「西檢頸椎挫傷6.7 椎」等語
      ，此亦有上訴人之上開病歷紀錄在卷可稽（參本件卷第62
      至63頁）。核與敏盛醫院93年11月15日敏醫字第09300040
      11號覆本院函檢附上訴人於該院就診之病歷資料（參原審
      卷第43頁以下），其中92年6 月30日之護理記錄記載上訴
      人主訴於「一個月前轉身時扭到脖子，導致頸疼痛不適至
      本院OPD 求診」，及該院出具之診斷證明書（附於原審卷
      第125 頁）記載上訴人係「外傷性頸椎椎間盤脫出」，「
      於92年6 月30日住院，92年7 月4 日手術治療，7 月12日
      出院」，暨上訴人另提出亞太中醫損傷治療所出具之證明
      書（附於原審卷第126 頁）記載上訴人係自92年4 月30日
      至同年5 月6 日，「因滑倒致脊椎、部及腳踝扭挫傷，
      局部疼痛不適，行動不便，上肢麻木」、「頸部、部及
      右踝扭挫傷」等語，大致相符。按上開病歷紀錄係甲○○
      ○○○、敏盛醫院、亞太中醫損傷治療所所屬相關醫護人
      員依其平日各別職務，在其等職務上所紀錄製作之文書，
      且各該醫療院所彼此間既互不隸屬，而所載內容核屬相符
      ，足認其所為上訴人病歷之上開記載，確屬真實。參以上
      訴人陳稱其曾要求甲○○○○○更改其病歷紀錄記載內容
      ，惟為該診所以該病歷紀錄業已陳報中央健康保險局為由
      而拒絕（參本件94年7 月27日準備程序筆錄）等情，更足
      佐證其記載之真實性。是綜合上開數份病歷紀錄之記載，
      應認上訴人發生上開跌倒（或滑倒）致脊椎扭挫傷之時間
      ，應係發生於92年4 月30日左右，另於同年5 月間，再因
      轉身時扭傷頸部，導致外傷性頸椎椎間盤脫出，頸部疼痛
      不適而至敏盛醫院求診，於同年6 月30日於該院住院，同
      年7 月4 日手術治療，於同年7 月12日出院。是上訴人嗣
      固提出甲○○○○○出具之診斷證明書（附於原審卷第
      124 頁、第132 頁），載稱上訴人係因脊椎挫傷及腰椎挫
      傷及右踝挫傷而於前揭日期前後六次至該診所就診，惟其
      所載既與上開病歷紀錄記載內容不符，又非前揭相關醫護
      人員平日職務上紀錄之文書，而係該診所看診後，始應上
      訴人申請而出具之證明書，是其所載內容自不足為有利上
      訴人判斷之資料。
（三）另查，依前揭病歷紀錄所載，上訴人固曾因腰挫傷而於91
      年7 月18日至甲○○○○○就診，嗣並曾數次回診治療，
      惟上訴人既未舉證證明其所受該項腰傷與本件保險事故間
      ，究存有如何因果關係，亦未以該項腰傷作為本件保險事
      故發生之原因，甚至於本件94年7 月27日準備程序期日陳
      稱該項腰傷痼疾並未壓迫其手臂神經，非造成其本件殘廢
      之原因，其殘廢非在91年7 月18日就診前1 個月發生（參
      本件卷第70頁）等語。是本件就系爭保險事故是否係因上
      訴人該項腰傷痼疾所導致，即無探究之必要，附此敘明。
（四）綜上所述，本件依上訴人所提前揭證據，及本院依職權函
      查所得證據，僅能證明系爭跌倒（或滑倒）之意外事故係
      發生於92年4 月30日。此外，上訴人既未舉證證明其確於
      92年3 月1 日發生其所指前揭跌倒意外事故，或其曾於系
      爭團體傷害保險契約效力存續期間發生如何保險事故，致
      其受有所指符合系爭殘廢程度表所載之殘廢情形。是被上
      訴人否認上訴人曾於92年3 月1 日發生前揭保險事故，據
      以拒絕給付系爭保險金，自屬有據。
六、次查，系爭團體傷害保險契約第16條約定「被保險人於本契
    約有效期間內遭受第三條約定的意外傷害事故，自意外傷害
    事故發生之日起一百八十日以內致成附表一所列二十八項殘
    廢程度之一者，本公司（即被上訴人）給付『殘廢保險金』
    。」（見原審卷第13至16頁）。依該項約定，應認本件上訴
    人得請求被上訴人給付系爭保險金之前提，應同時包括(1)上
    訴人在系爭團體傷害保險契約有效存續期間內遭受該契約第
    3 條約定之意外傷害事故，(2)並自該意外事故發生之日起
    180 日內致成系爭殘廢程度表所列28項殘廢程度之一等要件
    ，亦即須同時符合上開2 項條件，始得請求被上訴人給付系
    爭保險金。本件系爭團體傷害保險契約之存續期間係自88年
    3 月23日起至92年3 月23日止，並因上訴人屆期未續保而於
    92 年3月23日終止，既如前述；上訴人係於92年4 月30日始
    發生前揭意外事故，復如前述。則該項意外事故自非發生於
    系爭團體傷害保險契約效力存續期間，不得認為係屬該契約
    所約定之保險事故。是被上訴人抗辯上訴人縱發生該項意外
    事故，亦非在其承保範圍內，其就上訴人該項意外事故不負
    給付系爭保險金之責任，自屬有據；上訴人請求被上訴人給
    付系爭保險金，自非有據。又，上訴人所受上開意外事故既
    非發生於系爭團體傷害保險契約之存續期間內，被上訴人依
    約即不負給付系爭保險金之責任。則本件就該項意外傷害究
    否造成上訴人受有如何程度殘廢之傷害，或究係於何時造成
    該項傷害，自均無探究之必要。併此敘明。
七、綜上所述，本件上訴人所為前揭主張均不足採，被上訴人所
    為前開抗辯尚屬可信。從而，上訴人提起本件訴訟，本於系
    爭團體傷害保險契約第16條之約定，依保險法有關保險金給
    付請求權之法律關係，請求被上訴人給付系爭保險金35萬元
    ，為無理由，不應准許。原審為上訴人敗訴之判決，核無不
    合。上訴意旨指摘原判決不當，求予廢棄改判，為無理由，
    其上訴應予駁回。
八、本件事實及法律關係均已臻明確，兩造其餘主張陳述及攻擊
    防禦方法，經核與本件判決之結果均無影響，爰不另一一論
    述。附此敘明。
九、據上論結，本件上訴為無理由。依民事訴訟法第436 條之1
    第3 項、第449 條第1 項、第78條，判決如主文。
中　　華　　民　　國　　94　　年　　9 　　月　　29　　日
                  民事第一庭  審判長法　官　郭琇玲
                  　　　　　　　　  法  官  賴惠慈
                                    法　官　陳勇松
以上正本係照原本作成。
不得上訴。
中　　華　　民　　國　　94　　年　　9 　　月　　29　　日
                                    書記官　蔡佳玲
